【裁判字號】    98,訴,2398
【裁判日期】    990719
【裁判案由】    拆屋還地
【裁判全文】
臺灣板橋地方法院民事判決              98年度訴字第2398號
原      告  甲○○
訴訟代理人  蕭明哲律師
被      告  丙○○
訴訟代理人  丁○○
上列當事人間請求拆屋還地事件，本院於民國99年7 月19日言詞
辯論終結，判決如下：
    主  文
被告丙○○應將坐落台北縣板橋市○○段第三九一之一地號土地
上如附圖所示斜線部分，面積三十平方公尺之地上建物（位置：
門牌號碼台北縣板橋市○○路○段一０六巷十二弄二號旁）拆除
，將該土地騰空返還原告。並應自民國九十七年七月十一日起至
返還上開土地之日止，按月給付原告新台幣參仟陸佰捌拾元。
訴訟費用由被告負擔。
本判決第一項於原告新台幣柒拾萬玖仟元供擔保後，得假執行。
但被告如以新台幣貳佰拾貳萬柒仟元預供擔保得免為假執行。
    事實及理由
一、原告主張：緣坐落台北縣板橋市○○段第391-1 地號土地為
    原告所有，與被告所有坐落同地段第392-1 地號土地相鄰，
    詎被告未得原告之同意，亦無任何合法權源，越界無權占用
    原告所有第391-1 地號土地，搭建地上物使用，無權占用面
    積30平方公尺如附圖所示斜線部分（位置：台北縣板橋市○
    ○路○ 段106 巷12弄2 號旁），爰依民法第767 條規定請求
    被告拆除占用之地上物，而將土地返還於原告。又按被告無
    權占有系爭土地，致原告受有損害，並獲有相當租金之利益
    ，原告自得依民法第179 條前段不當得利之規定請求被告給
    付相當於租金之利益予原告。查系爭土地申報地價為每平方
    公尺新台幣（下同）14,720元，不當得利以申報地價總價年
    息10% 計算為每月3,680 元。又原告自民國97年7 月11日經
    法院拍賣取得系爭土地時，被告即已無權占用系爭土地，故
    被告應給付自97年7 月11日起至搬遷為止，每月3,680 元之
    相當於租金之利益予原告等語。並聲明：(1)如主文第1 項所
    示；(2)願供擔保請准宣告假執行。
二、被告則以：因被告母親重病，才將門牌號碼台北縣板橋市○
    ○路○ 段106 巷12弄2 號、2-1 號房屋及所坐落台北縣板橋
    市○○段第392-1 地號土地贈與給被告，該房屋之實際情形
    被告並不清楚，系爭增建物並非被告搭建，上開房屋及增建
    物都是由被告之父親管理使用，被告並無處分權，原告不應
    請求被告拆除或給付不當得利等語置辯。並為答辯聲明：(1)
    原告之訴駁回；(2)如受不利判決，願供擔保請准宣告免為假
    執行。
三、原告主張其為系爭391-1 地號土地之所有人，被告所有之門
    牌號碼台北縣板橋市○○路○ 段106 巷12弄2 號房屋占有系
    爭392-1 地號如附圖所示斜線部分，面積為30平方公尺之事
    實，業據原告提出現場照片、地籍圖謄本、土地登記謄本各
    1 件及被告提出財政部臺灣省北區國稅局贈與稅繳清證明書
    、土地所有權狀、建物所有權狀各1 件為證，並經本院會同
    台北縣板橋地政事務所人員至現場勘驗屬實，製有勘驗筆錄
    暨複丈成果圖附卷可稽，自堪信為真實。
四、被告雖抗辯：系爭房屋及增建物並非其管理使用，該增建部
    分亦非其所為，並無處分權云云，惟按所有人於原有建築物
    之外另行增建者，如增建部分與原有建築物無任何可資區別
    之標識存在，而與之作為一體使用者，因不具備構造上及使
    用上之獨立性，自不得獨立為物權之客體，原有建築物所有
    權範圍因而擴張，以原有建築物為擔保之抵押權範圍亦因而
    擴張。若增建部分雖具構造上之獨立性，但未具使用上之獨
    立性而常助原有建築物之效用者，則為附屬建物。其使用上
    既與原有建築物成為一體，其所有權應歸於消滅；被附屬之
    原有建築物所有權，則因二所有權歸於一所有權而擴張。此
    有高等法院91年度上易字第509 號判決可資參照。經查，證
    人乙○○於本院審理時具結證稱：「我之前擔任板橋市宏翠
    里里長12年，從83年到95年，95年之後是我太太出名擔任里
    長，實際上里內的事務都是我在負責。」、「（問：）長江
    路1 段106 巷12弄2 號是否為宏翠里的轄區？）不是，是吉
    翠里的轄區。」、「（問：上開門牌號碼位置你清楚嗎？）
    我很清楚。」、「（問：上開門牌號碼建物旁邊有搭蓋一個
    車庫，搭蓋的情形你清楚嗎？）我知道，當時我83年在競選
    里長，不管是不是里內的里民，我都去拜託，當時有這間房
    子旁邊有用木板稍微圍起來，還沒有蓋成鐵皮屋。我在選里
    長之前就已經有用木板圍起來，但沒有蓋屋頂，在80年初時
    就有了。我是知道上開房子是一個姓蔡的人的，至於木板圍
    起來的土地我不知道是誰的。我不知道圍木板的人是誰，因
    為我不是那邊的里長，沒有深入去瞭解。是撿一些資源回收
    的東西，堆放在木板圍起來的空間。就是那個蔡先生在使用
    那個空間，我自己也有看過。何時加蓋屋頂我不清楚，大約
    是在我當選里長之後1 、2 年後的事。那時看到的樣子就是
    現在的樣子。我是聽人家說有租人，但租給何人我就不清楚
    了。鐵皮屋跟一樓的房子都一起出租給別人，那個蔡先生他
    沒有住在這邊，大家都叫他綽號蚵仔。如何使用我就不清楚
    了。」等語（見本院卷第47頁、第48頁99年3 月29日言詞辯
    論筆錄），被告亦自承證人乙○○所證稱之「蔡先生」即為
    其父親。是依據證人乙○○之證言，系爭增建物係在80幾年
    時由被告之父親搭建，再者，系爭增建物係於原建物之外再
    以鐵皮加蓋而成，設有獨立之鐵捲門，雖具構造上之獨立性
    ，但其水電均自台北縣板橋市○○路○ 段106 巷12弄2- 1號
    內拉線延伸，且係作為車庫使用，其使用上並未具有獨立性
    ，而常助原有建築物之效用者，應屬於附屬建物。其使用上
    既與原有建築物成為一體，其所有權應歸於消滅；被附屬之
    原有建築物所有權，則因二所有權歸於一所有權而擴張。而
    被告於95年間受贈上開台北縣板橋市○○路○ 段106 巷12弄
    2 號、2-1 號房屋時，自一併取得系爭增建物之所有權，被
    告就系爭增建物部分自有處分權。
五、按「所有人對於無權占有或侵奪其所有物者，得請求返還之
    。對於妨害其所有權者，得請求除去之。有妨害其所有權之
    虞者，得請求防止之」，民法第767 條定有明文。查被告所
    有上開地上物既無正當權源而占有系爭土地，原告自得請求
    被告拆屋還地。
六、次按無權占用他人土地，可獲相當於租金之利益為社會通常
    之概念，是土地所有權人原告以被告無權占有，請求被告返
    還相當於法定最高限額租金之不當得利，與法應無不合，最
    高法院著有61年台上字第1695號判例可稽。原告按土地法第
    105 條準用第97條規定租金以土地申報地價年息10% 為限；
    無申報地價，依平均地權條例第16條規定，以公告地價80%
    為申報地價，計算被告每月可獲相當於租金之利益為3,680
    元（申報地價14,720元×30平方公尺×10% ÷12個月＝3,68
    0 元），本院審酌系爭土地鄰近地區商業堪稱繁榮，出入便
    利等情狀，認上述金額尚屬適當，故原告請求被告自97年7
    月11日起至拆除地上物返還土地之日止，按月給付所受相當
    於租金之利益，亦應准許。
七、綜上所述，原告依無權占有及不當得利之法律關係，請求被
    告應將坐落台北縣板橋市○○段第391-1 地號土地上，如附
    圖所示斜線部分，面積為30平方公尺之地上建物（位置：門
    牌號碼台北縣板橋市○○路○ 段106 巷12弄2 號旁）拆除，
    並應自97年7 月11日起至返還上開土地之日止，按月給付原
    告3,680 元，為有理由，應予准許。兩造分別陳明願供擔保
    請准宣告假執行及免為假執行，經核均無不合，爰分別酌定
    相當擔保金額併准許之。
八、本件事證已臻明確，兩造其餘攻擊防禦方法及舉證，核與判
    決結果不生影響，爰不一一論述，併此敘明。
九、訴訟費用負擔之依據：民事訴訟法第78條。
中    華    民    國    99    年    7     月    19    日
                  民事第二庭    法  官  連育群
以上正本係照原本作成
如對本判決上訴，須於判決送達後20日內向本院提出上訴狀。如
委任律師提起上訴者，應一併繳納上訴審裁判費。
中    華    民    國    99    年    7     月    19    日
                                書記官  溫婷雅

司法院資訊處製作；財團法人民間司法改革基金會備份。
